【裁判字號】    95,勞上更(一),1
【裁判日期】    950426
【裁判案由】    給付補償金
【裁判全文】
臺灣高等法院臺中分院民事判決  95年度勞上更(一)字第1號
附帶上訴人    甲○○
即擴張之訴原告
法定代理人    丙○○○
兼上列一人
訴訟代理人    乙○○    住同.
附帶被上訴人  楊王淑鈴（即榮昌電訊科技工程行）
即擴張之訴被告        住台中縣
              丁○○  住台中縣
上列當事人間請求給付補償金事件，原審被告家和有線電視股份
有限公司對於中華民國91年4月18日臺灣臺中地方法院90年度訴
字第1065號第一審判決提起上訴，附帶上訴人並提起附帶上訴及
為訴之擴張，經最高法院第一次發回更審，本院於95年4月12日
言詞辯論終結，判決如下：
    主  文
原判決關於駁回附帶上訴人下開第二項之訴，及該部分假執行之
聲請，暨訴訟費用（確定部分除外）之裁判均廢棄。
附帶被上訴人應再連帶給付附帶上訴人新台幣陸拾柒萬肆仟參佰
參拾肆元，及自民國九十年四月二十一日起至清償日止，按年息
百分之五計算之利息。
附帶被上訴人應連帶給付附帶上訴人新台幣壹佰參拾捌貳仟玖佰
柒拾陸元，及自民國九十二年六月十七日起至清償日止，按年息
百分之五計算之利息。
第一、二審（含擴張之訴部分）及發回前第三審訴訟費用除確定
部分外，由附帶被上訴人連帶負擔。
本判決所命給付部分，於附帶上訴人以新台幣陸拾捌萬伍仟元為
附帶被上訴人供擔保後，得假執行。
    事實及理由
甲、程序方面：
一、本件上訴人丁○○、楊王淑鈴未於言詞辯論期日到場，核無
    民事訴訟法第三百八十六條所列各款情形，依被上訴人之聲
    請，由其一造辯論而為判決。
二、按「被上訴人於言詞辯論終結前得為附帶上訴，但經第三審
    法院發回或發交後，不得為之。」，九十二年九月一日起施
    行之民事訴訟法第四百六十條第一項定有明文。即被上訴人
    得否提起附帶上訴，應以第三審法院發回本院前之前程序為
    準。又按民法第二百七十五條規定連帶債務人中之一人受確
    定判決，而其判決非基於該債務人之個人關係者，為他債務
    人之利益亦生效力，故債權人以各連帶債務人為共同被告提
    起給付之訴，被告一人提出非基於其個人關係之抗辯有理由
    者，對於被告各人即屬必須合一確定，自應適用民事訴訟法
    第五十六條第一項之規定（最高法院三十三年上字第四八一
    ○號判例參照）。又民事訴訟法第五十六條第一項第一款，
    所謂共同訴訟人中一人之行為，有利益於共同訴訟人或不利
    益於共同訴訟人，係指於行為當時就形式上觀之，有利或不
    利於共同訴訟人而言。非指經法院審理結果有利者其效力及
    於共同訴訟人，不利者其效力不及於共同訴訟人而言，故共
    同訴訟人中之一人，對於下級法院之判決聲明不服提起上訴
    ，在上訴審法院未就其內容為審判之前，難謂其提起上訴之
    行為對於他共同訴訟人不利，其效力應及於共同訴訟人全體
    ，即應視其上訴為共同訴訟人全體所為（最高法院五十二年
    台上字一九三○號判例參照）。本件附帶被上訴人丁○○與
    楊王淑鈴於原審為共同被告，原審認其二人依勞動基準法第
    六十二條第一項規定，對於附帶上訴人之損害均與本院前程
    序之上訴人家和有線電視股份有限公司（以下簡稱家和公司
    ）應連帶負損害賠償責任，此有原審判決書可稽，且本院前
    程序之判決亦有利於其等附帶被上訴人。揆諸上開說明，本
    件附帶被上訴人丁○○與楊王淑鈴既為連帶債務人，則本院
    前程序之上訴人家和公司提起上訴，其上訴效力應及於連帶
    債務人丁○○與楊王淑鈴，是此，本審附帶上訴人將原審共
    同被告丁○○與楊王淑鈴列為附帶被上訴人，依法並無違誤
    ，合先敘明。
三、按訴之變更或追加，非經他造同意，不得為之。但第二百五
    十五條第一項第二款至第六款情形，不在此限，民事訴訟法
    第四百四十六條第一項定有明文。本件附帶上訴人於本院就
    附帶上訴新台幣（下同）六十七萬四千三百三十四元部分之
    遲延利息，原聲明請求自八十八年三月二十一日起至清償日
    止，按年息百之五計算之利息，於本審減縮為自九十年四月
    二十一日起算遲延利息；另擴張之訴一百三十八萬二千九百
    七十六元之遲延利息部分，原聲明請求自八十八年三月二十
    一日起至清償日止，按年息百之五計算之利息，於本審亦減
    縮自九十二年六月十七日起算（見本院卷第四十七頁、第五
    十六頁、第六十八頁），依法應予准許。
乙、實體方面：
一、附帶上訴人起訴主張：伊自八十八年三月初起受僱於附帶被
    上訴人丁○○，期間附帶被上訴人丁○○於同年三月五日向
    附帶被上訴人楊王淑鈴承攬其所承包之第一審共同被告家和
    公司（原為上訴人，附帶上訴人上訴最高法院後，撤回其對
    家和公司之訴訟，故家和公司已脫離本案繫屬）之台北縣樹
    林市纜線佈線工程。詎於八十八年三月二十日下午三時許，
    伊經雇主丁○○指派至台北縣樹林市○○路、中華路地下道
    口實施纜線佈線時，因工地現場未實施交通安全管制措施、
    亦未為任何安全防護之設備或措施，家和公司及榮昌電訊科
    技工程行亦未善盡督導之責，以致伊於前揭纜線佈線工程作
    業時遭路過車輛不慎拖拉纜線而墜落地下道，繼而遭地下道
    中訴外人石明立所駕駛車輛00－0000自小客車衝撞，
    伊頭部因而重創，經送往台北縣板橋市亞東紀念醫院急救，
    並施以開顱手術、氣管切開術、腦脊髓液腹腔引流等手術，
    目前仍呈植物人狀態，陷於意識呆滯、無法言語、二十四小
    時需人照顧，終日臥床之極重度傷殘等情，爰依勞動基準法
    第五十九條第一、二、三款規定，附帶上訴聲明求為：(一)原
    判決不利附帶上訴人部分廢棄。(二)附帶上訴部分：附帶被上
    訴人應再連帶給付附帶上訴人六十七萬四千三百三十四元，
    及自九十年四月二十一日起至清償日止，按年息百之五計算
    之利息。(三)擴張之訴部分：附帶被上訴人應連帶給付附帶上
    訴人一百三十八萬二千九百七十六元，及自九十二年六月十
    七日起算至清償日止，按年息百之五計算之利息。(四)願供擔
    保，請准告假執行之判決。
二、附帶被上訴人丁○○及楊王淑鈴均未於本審準備程序及言詞
    辯論期日到場，或提出書狀作何聲明或陳述。
三、本件原審判命附帶被上訴人與原審共同被告家和公司應連帶
    給付一百五十四萬二千二百十一元本息，駁回附帶上訴人其
    餘之訴。家和公司就其敗訴部分聲明上訴，楊王淑鈴、丁○
    ○被視同上訴。附帶上訴人亦聲明附帶上訴，並擴張訴之聲
    明，請求附帶被上訴人與家和公司應連帶給付六百八十四萬
    九千五百七十六元本息，後本院前程序判准就殘廢補償部分
    ，應再連帶給付六十四萬八千元，其餘請求駁回。附帶上訴
    人就駁回部分不服上訴第三審，附帶被上訴人就其敗訴部分
    均未上訴。是此，原審判准之一百五十四萬二千二百十一元
    本息（即上訴部分）及本院前程序判准附帶被上訴人應連帶
    給付附帶上訴人之六十四萬八千元本息部分（見本院九十一
    年度上字第二四一號前程序判決理由欄乙、七，暨第三十七
    、三十八頁），均已確定。嗣附帶上訴人對家和公司之第三
    審上訴部分撤回，第三審法院乃就其附帶上訴之醫療費用六
    十七萬四千三百三十四元本息部分，及附帶上訴人擴張請求
    之不能工作損失一百三十八萬二千九百七十六元本息部分廢
    棄發回本院，其餘（殘廢補償部分）駁回附帶上訴人之第三
    審上訴（此部分，為已確定），故本院自僅就上開附帶上訴
    之醫療費用及擴張之訴之不能工作損失部分予以審究，合此
    敘明。
四、本件附帶上訴人主張伊於八十八年三月二十日下午三時許，
    至系爭工程施工處實施纜線佈線時，因工地現場未實施交通
    安全管制措施、亦未為任何安全防護之設備或措施，以致伊
    於前揭纜線佈線工程作業時遭路過車輛不慎拖拉纜線而墜落
    地下道，繼而遭地下道中訴外人石明立所駕駛車輛00-0
    000自小客車衝撞，伊頭部因而重創，經送往台北縣板橋
    市亞東紀念醫院急救，並施以開顱手術、氣管切開術、腦脊
    髓液腹腔引流等手術，目前仍呈植物人狀態，陷於意識呆滯
    、無法言語、二十四小時需人照顧，終日臥床之極重度傷殘
    等情，有附帶上訴人所提出之沙鹿童綜合醫院診斷證明書、
    臺中縣政府函、中華民國身心障礙手冊、身心障礙者鑑定表
    、亞東紀念醫院醫療費用公費明細及原審依職權向亞東紀念
    醫院函調之勞工保險殘廢診斷書等資料為證，附帶被上訴人
    並未到場爭執，此部分，堪信為真實。
四、附帶上訴人另主張其自八十八年三月初起受僱於附帶被上訴
    人丁○○，期間丁○○於同年三月五日向附帶被上訴人楊王
    淑鈴承攬其所承包之家和公司之系爭工程，本件事故係因丁
    ○○未於工地實施交通管制措施、亦未為安全防護之設備；
    而發包工程之楊王淑鈴與家和公司亦無善盡督導之責而有以
    致之等情。經查：
(一)、按職業災害，謂「勞工、就業場所之建築物、設備、原料、
    材料、化學物品、氣體、蒸氣、粉塵等或作業活動及其他職
    業上原因引起之勞工疾病、傷害、殘廢或死亡」，勞工安全
    衛生法第二條第三項定有明文，此規定可作為勞動基準法第
    五十九條「職業災害」判斷之參考。另以勞動基準法「職業
    災害」之認定基準，學說上固有相當因果關係說、保護法的
    因果關係說及相關的判斷說之分，惟通說均採相當因果關係
    說，依此說「職業災害」，必須在勞工所擔任之「業務」與
    「災害」之間有密接關係存在。所謂密接關係即指「災害」
    必須係被認定為業務內在或通常伴隨的潛在危險的現實化。
    又勞災補償的本質亦屬損失填補的一種型態，故職業災害，
    必須業務和勞工的傷病之間有一定因果關係存在為必要。所
    謂「業務」即意味著「勞工基於勞動契約在雇主支配下的勞
    動過程」（學者稱之為業務遂行性）。又所謂「一定因果關
    係」（學者稱之為業務起因性），指以傷病所發生之一切不
    可欠的一切條件為基礎，依經驗法則判斷業務和傷病之間具
    有相當的因果關係。本件附帶上訴人所擔任之業務為在系爭
    工地內從事佈設電纜之工作，而其受本件傷害時係在工地現
    場實施纜線佈線時，因工地現場未實施交通安全管制措施，
    以致附帶上訴人於作業時遭路過車輛不慎拖拉纜線而墜落地
    下道，繼而遭車輛衝撞，頭部因重創而成植物人，其既係在
    執行業務之時受傷，則其受傷自具備「業務遂行性」之要件
    ，且遭人撞及為此系爭工程業務內在或通常伴隨的潛在的危
    險，其所受之傷害與其業務之間，當認具有相當因果關係存
    在。是附帶上訴人所受之本件傷害，依前所述，本件即係屬
    勞動基準法第五十九條之職業災害。
(二)、就附帶被上訴人丁○○部分：按勞工係謂受雇主僱用從事工
    作獲致工資者，雇主係謂僱用勞工之事業主，事業經營負責
    人或代表事業主處理有關勞工事務之人，勞動基準法第二條
    第一款、第二款定有明文。上開規定對於雇主之認定採廣義
    之定義，其意旨在於防免雇主脫卸責任，是以，為事業單位
    之投資人、負責人，當為雇主，再者，事業部負責人如總經
    理、廠長等，負責直接經營各該事業，指揮所屬，亦為雇主
    ，從而，勞工亦有可能同時兼具雇主之身分。附帶被上訴人
    丁○○於原審辯稱：伊於八十八年三月初與被上訴人及訴外
    人許志弘、彭國雄、林瑞泉、林明輝、周棟成、林燕超等人
    成立一工班，約定由伊代表向楊王淑鈴承攬本件系爭工程等
    情，然查：附帶被上訴人丁○○於台灣板橋地方法院檢察署
    八十八年度他字第二二七一號案件八十八年十二月二十八日
    偵查訊問時自承：工程係伊所承攬，且事故發生當時有伊、
    附帶上訴人及訴外人彭國雄在系爭工程施工處施工，並由伊
    擔任現場之指揮。再者，附帶被上訴人楊王淑鈴於原審審理
    時並陳稱：其曾帶領丁○○及其工人即附帶上訴人等人至家
    和公司工程部，講習安全維護及施工法、施工品質等事項，
    並於臺灣臺中地方法院檢察署八十九年度調偵字第四○八號
    八十九年十二月十八日偵查訊問時述及：系爭工程之施工安
    全，應由丁○○負責等情，是此，應認附帶被上訴人丁○○
    除向附帶被上訴人楊王淑鈴承攬系爭工程，亦實際負責工人
    及施工現場之指揮調度。又附帶被上訴人丁○○於前開偵查
    程序中均未否認有僱傭附帶上訴人之情事，此業經臺灣臺中
    地方法院檢察署八十九年度調偵字第四○八號起訴書、原法
    院九十年度沙簡字第五五五號刑事簡易判決亦同此認定，綜
    上，應認附帶被上訴人丁○○與附帶上訴人間確實存在僱傭
    關係。又按滿二十歲為成年，而滿七歲以上之未成年人，有
    限制行為能力，為限制行為能力人，民法第十二條與第十三
    條第二項定有明文。限制行為能力人未得法定代理人之允許
    ，所訂立之契約，須經法定代理人之承認，始生效力。限制
    行為能力人，於限制原因消滅後，承認其所訂立之契約者，
    其承認與法定代理人之承認有同一效力，民法第七十九條與
    第八十一條第一項定有明文。再限制行為能力人，未得法定
    代理人之允許，所訂立之契約，並非無效之行為，亦非得撤
    銷之行為，而係效力未定之行為（最高法院五十四年台上字
    第一二五號裁判參照）。查，附帶上訴人甲○○之出生日期
    為○○年○月○○日（參原審卷第一一一頁之醫院診斷證
    明書），於八十八年三月初開始工作時，至八十八年三月二
    十日受傷之日為止，均尚未成年，依法為限制行為能力人，
    縱附帶被上訴人丁○○主張其與附帶上訴人間訂有合夥契約
    ，因附帶上訴人仍為限制行為能力人，依法應得其法定代理
    人之允許，在未得法定代理人之同意前，依上述實務見解，
    其間合夥契約應屬效力，尚屬未定，況附帶上訴人之法定代
    理人即其父親乙○○於法院庭訊時已明白表示否認其間有合
    夥關係，故附帶被上訴人丁○○與附帶上訴人間之合夥關係
    應確定不成立。且附帶上訴人受傷後已成無意思能力之植物
    人，亦無法於成年後對其與上訴人丁○○間所簽訂之合夥契
    約為「承認」之意思表示，故附帶被上訴人丁○○主張伊與
    附帶上訴人間有合夥契約關係云云，亦非可採。
(三)、就附帶被上訴人楊王淑鈴部分：本件附帶被上訴人楊王淑鈴
    對於其將向家和公司承攬之系爭工程轉包與附帶被上訴人丁
    ○○一情，於原審固不爭執，惟以伊已依契約之約定，將系
    爭工程之安全維護責成附帶被上訴人丁○○負擔，其對於本
    件事故之發生並無故意過失，且與事故之發生無因果關係等
    語置辯。但查：按職業災害補償乃對受到「與工作有關傷害
    」之受僱人，提供及時有效之薪資利益、醫療照顧及勞動力
    重建措施之制度，使受僱人及受其扶養之家屬不致陷入貧困
    之境，造成社會問題，其宗旨非在對違反義務、具有故意過
    失之僱主加以制裁或課以責任，而係維護勞動者及其家屬之
    生存權，並保存或重建個人及社會之勞動力，是以職業災害
    補償制度之特質係採無過失責任主義，凡僱主對於業務上災
    害之發生，不問僱主、承攬人、中間承攬人或最後承攬人主
    觀上有無故意過失，皆應負補償之責任。又事業單位以其事
    業招人承攬，如有再承攬時，承攬人或中間承攬人，就各該
    承攬部分所使用之勞工，均應與最後承攬人，連帶負本章所
    定雇主應負職業災害補償之責任，勞動基準法第六十二條第
    一項分別規定明確。再查，附帶被上訴人楊王淑鈴於原審既
    自承其確將向家和公司承攬之系爭工程轉包予附帶上訴人丁
    ○○，附帶上訴人與附帶被上訴人丁○○間之僱傭關係復已
    認定如前，又因系爭工程佈設纜線之施工過程，未實施交通
    安全管制及安全防護之措施，以致附帶上訴人遭車輛衝撞，
    造成其頭部外傷合併腦出血，迄今仍呈植物人狀態，縱然附
    帶被上訴人楊王淑鈴主張其已藉由與附帶被上訴人丁○○間
    訂立之工程承攬合約書第九條(四)、(五)之約定，由附帶被上訴
    人丁○○負責工程期間之勞動條件、施工環境安全品質之維
    護，惟前開約定乃附帶被上訴人楊王淑鈴與附帶被上訴人丁
    ○○間之契約關係，基於債之相對性原則，對於契約當事人
    以外之第三人不生拘束之效力。復就本件附帶上訴人係依勞
    動基準法第六十二條之規定附帶被上訴人楊王淑鈴負職業災
    害補償責任，揆諸前開說明，該條責任之課予本不以僱主對
    於職業災害之發生有故意或過失為必要。為此，附帶被上訴
    人楊王淑鈴於原審以其對本件事故之發生並無故意或過失，
    且無因果關係，而辯稱伊不須就本件職業災害負賠償責任云
    云，顯屬無據，為不足採。
(四)、按「勞工因遭遇職業災害而致死亡、殘廢、傷害或疾病時，
    雇主應依左列規定予以補償。但如同一事故，依勞工保險條
    例或其他法令規定，已由雇主支付費用補償者，雇主得予以
    抵充之：一、勞工受傷或罹患職業病時，雇主應補償其必須
    之醫療費用。職業病之種類及其醫療範圍，依勞工保險條例
    有關之規定。二、勞工在醫療中不能工作時，雇主應按其原
    領工資數額予以補償。但醫療期間屆滿二年仍未能痊癒，經
    指定之醫院診斷，審定為喪失原有工作能力，且不合第三款
    之殘廢給付標準者，雇主得一次給付四十個月之平均工資後
    ，免除此項工資補償責任」；又「事業單位以其事業招人承
    攬，如有再承攬時，承攬人或中間承攬人，就各該承攬部分
    所使用之勞工，均應與最後承攬人，連帶負本章所定雇主應
    負職業災害補償之責任」，勞動基準法第五十九條第一款、
    第二款、第六十二條第一項分別明文規定。本件附帶上訴人
    既係受僱於附帶被上訴人丁○○擔任僱工，並於八十八年三
    月二十日下午三時許，因系爭工程佈設纜線之施工過程，路
    過車輛不慎拖拉纜線而墜落地下道，繼而遭車輛衝撞，造成
    附帶上訴人頭部外傷合併腦出血，迄今仍呈植物人狀態，附
    帶被上訴人丁○○自應依首揭勞動基準法第五十九條第一、
    二、三款之規定，對於附帶上訴人負給付醫療費用、不能工
    作補償及殘廢補償（此部分已確定）之責。又查附帶上訴人
    參與施工之系爭工程，係由附帶被上訴人楊王淑鈴向家和公
    司承攬後，將該工程轉包給附帶被上訴人丁○○，附帶被上
    訴人楊王淑鈴，既係居於承攬人之地位，自均應依同法第六
    十二條第一項之規定，與最後承攬人即丁○○連帶負補償之
    責。至於附帶被上訴人應連帶負擔之醫療費用及不能工作數
    額，爰審酌如后：
１、醫療費用部分：附帶上訴人主張其因本件職業災害受傷而支
    出醫藥費用六十七萬九千三百四十五元，並提出亞東紀念醫
    院醫療費用公費明細二紙為憑，復經原審向亞東紀念醫院查
    明屬實，並有醫院函覆醫療診斷證明書影本及醫療費用收據
    影本、健保費用明細表等三十四紙附卷可稽（見原審卷第一
    一五至一四五頁）。按全民健康保險法第一條後段固規定，
    就該法未規定之事項應適用保險法相關規定。惟全民健康保
    險性質上係屬健康、傷害保險，除有全民健康保險法第八十
    二條規定之情形外，依保險法第一百三十條、第一百三十五
    條準用同法第一百零三條之規定，全民健康保險之保險人不
    得代位行使被保險人因保險事故所生對於第三人之請求權，
    要無保險法第五十三條規定適用之餘地。是全民健康保險之
    被保險人，非因汽車交通事故受傷害，受領全民健康保險提
    供之醫療給付，其因侵權行為所生之損害賠償請求權並不因
    而喪失（最高法院發回意旨參照）。本件附帶上訴人非因汽
    車交通事故受傷害，則其受領全民健康保險提供之醫療給付
    ，仍得向附帶被上訴人請求賠償，並不生全民健康保險局代
    位附帶上訴人向附帶被上訴人請求醫療費用之問題，附帶上
    上訴人受領全民健康保險提供之醫療給付，乃其給付保險費
    所獲得之對價，加害人不得因此享受被保險人投保之利益，
    免去賠償之責，附帶被上訴人應負之職業災害補償責任並不
    因此減免。再依上開亞東紀念醫院函覆之醫療費用收據三十
    四紙中，雖附帶上訴人自付額之費用計一萬零七百十六元，
    其中除五千七百零五元為亞東紀念醫院之證明書費，惟此部
    分，附帶上訴人主張為證明醫療所必要之費用，而附帶被上
    訴人並未到場爭執，故此部分仍應列入損害賠償之一部分（
    最高法院九十二年度台上字第二六五三號、九十三年度台上
    字第一一五九號判決參照），其餘依附帶上訴人所受身體傷
    害及各該支出之細目觀之，亦均屬必要費用。準此，扣除原
    審已判准之醫療費用五千零一十一元（此部分已確定），附
    帶被上訴人應補償附帶上訴人之必需醫療費用為六十七萬四
    千三百三十四元（計算式：000000-0000=674334），附帶上
    訴人此部分之請求，洵屬正當，應予准許。
２、不能工作損失補償部分：
(1)、附帶上訴人因本件職業災害，致顱腦損傷，呈現意識呆滯、
    無法言語、二十四小時需人照顧，終日臥床之極重度傷殘等
    情，並經亞東紀念醫院診斷前開殘廢狀況難以改善，此有亞
    東紀念醫院九○亞保六四二字第八六六號函內所附勞工保險
    殘廢診斷證明書、勞工保險傷病診斷書附卷足參，據此，附
    帶上訴人主張其因本件職業災害迄今不能工作等語，即堪採
    信。
(2)、又按勞動基準法第五十九條第二款所稱原領工資，係指勞工
    遭遇職業災害前一日正常工作時間所得之工資，此為勞動基
    準法施行細則第三十一條第一項前段所明定，經查，附帶上
    訴人係按日計酬，遭遇本件職業災害前一日之該日工資為二
    千八百十二元，且附帶上訴人於三月六日起至三月十九日（
    共十天）止，共計工作九天，是以依比例推得附帶上訴人於
    每月（以三十天計）之實際工作日為二十七天，有附帶被上
    訴人丁○○於原審提出之工資計算單為證，復核附帶上訴人
    係於八十八年三月二十日受傷，昏迷迄今已逾七年光景，仍
    呈植物人之狀態，則附帶上訴人請求附帶被上訴人連帶給付
    二年不能工作之補償金，即屬有據，從而，附帶上訴人依勞
    基法第五十九條第二款規定所得請求工資補償為一百八十二
    萬二千一百七十六元（2812X27X 24=0000000)，扣除原審准
    許之四十三萬九千二百元，附帶上訴人擴張聲明，請求附帶
    被上訴人應再連帶給付一百三十八萬二千九百七十六元，應
    予准許。
(3)、又勞動基準法第五十九條本文但書係規定：勞工因遭遇職業
    災害而致死亡、殘廢、傷害或疾病時，雇主應依下列各款規
    定予以補償之，但如同一事故，依勞工保險條例或其他法令
    規定，已由雇主支付費用補償者，雇主得予以抵充之。而由
    勞動基準法施行細則第三十四條規定之「本法第五十九條所
    定同一事故，依勞工保險條例或其他法令規定，已由雇主支
    付費用補償者，雇主得予以抵充之，但支付之費用如由勞工
    與雇主共同負擔者，其補償之抵充按雇主負擔之比例計算。
    」觀之，須支付之費用即保險費係由雇主負擔時，始有其適
    用。
(4)、惟以，於勞動基準法第五十九條所定之勞工職業災害補償請
    求權之補償主體與勞工保險條例第五十三條、第五十四條所
    定之給付主體互異時，勞動基準法第五十九條規定所負之勞
    工職業災害補償義務及依勞工保險條例第五十三條、第五十
    四條規定所負之損害賠償義務係立於如何之關係，勞動基準
    法及相關法規並未有規定。繼以賠償勞工所受同一損害為目
    的之侵權行為損害賠償請求權，因其給付主體身分之不同，
    其賠償義務主體固有區別，然參照勞動基準法第五十九條、
    第六十條上開規定之立法意旨，並衡諸避免超過賠償及補償
    之原則，應無給與被害人特別利益，使遭遇勞工職業災害之
    勞工受超過賠償或超過補償之特別利益之理，遭勞工職業災
    害之勞工，其所受之損害如屬相同，若因給付主體不同，即
    使勞工獲得特別利益，洵非公平。故勞工就同一勞工職業災
    害事故所生之相同損害，對於雇主有勞動基準法第五十九條
    所定之勞工職業災害補償請求權及勞工保險條例第五十三條
    、第五十四條所定之補助費請求權，應係立於相互競合之關
    係，若勞工就其中一項請求權已自其中一賠償或補償義務主
    體所為之給付受清償時，勞工對於其他賠償或補償義務之請
    求權，於相同之受償程度內，即告消滅（最高法院發回意旨
    參照）。按數債務人基於不同之發生原因，對於債權人負以
    同一給付為標的之數個債務，依一債務人之完全履行，他債
    務因目的之到達而消滅之法律關係，為不真正連帶債務，是
    以，勞動基準法第五十九條規定所負之勞工職業災害補償義
    務及依勞工保險條例第五十三條、第五十四條規定所負之損
    害賠償義務，具有前揭不真正連帶債務之要件，為不真正連
    帶債務之一種。
五、綜上所述，附帶被上訴人丁○○、楊王淑鈴均應就本件勞工
    職業災害負連帶補償之責，附帶上訴人請求附帶被上訴人再
    連帶給付醫療費用六十七萬九千三百四十五元、不能工作損
    失一百八十二萬二千一百七十六元及其法定遲延利息（另外
    殘廢補償部分已確定），即屬正當，應予准許。(一)本訴醫療
    費六十七萬九千三百四十五元本息及不能工作損失四十三萬
    九千二百元本息部分，原審僅判命附帶被上訴人連帶給付附
    帶上訴人一百五十四萬二千二百一十一元及其法定遲延利息
    （包括部分准許之醫療費五千零一十一元，及全部准許之不
    能工作損失補償四十三萬九千二百元、殘廢補償一百零九萬
    八千元），尚有未洽，茲附帶上訴人就原審敗訴之醫療費六
    十七萬四千三百三十四元本息提起附帶上訴，附帶上訴人之
    附帶上訴，有理由，應予准許，原審就此部分，為附帶上訴
    人敗訴之判決，自有未洽。附帶上訴人指摘原判決此部分不
    當，求予廢棄改判，為有理由，應予准許，應由本院將原判
    決此部分予以廢棄，改判如主文第二項所示。(二)附帶上訴人
    擴張訴之聲明，請求附帶被上訴人連帶給付不能工作損失一
    百三十八萬二千九百七十六元本息部分，為有理由，應予准
    許，爰判決如主文第三項所示。本件附帶上訴人陳明願供擔
    保，聲請宣告假執行，本院經核均無不合，爰酌定相當之擔
    保金額准許之。
六、至附帶上訴人與家和公司雖於另案本院九十二年重上字第一
    ００號損害賠償事件期間和解，並獲得賠償一事，有附帶上
    訴人提出和解書影本一份為證（見本院卷第七十三、七十四
    頁），惟該案係以侵權行為之法律關係為訴訟標的，與本件
    不同（見本院卷第五十六頁），附帶被上訴人亦未到場爭執
    ，故就本件而言，附帶上訴人並無取得其他連帶債務人補償
    ，自不生得扣抵情事；又本件事證已臻明確，兩造其餘攻擊
    防禦方法，與本件判決結果不生影響，爰不逐一審究，併此
    敘明。
七、據上論結，本件附帶上訴人之附帶上訴及擴張之訴，均有理
    由，依民事訴訟法第第四百五十條、第八十五條第二項、第
    四百六十三條、第三百八十五條第一項前段、第三百九十條
    第二項，判決如主文。
中    華    民    國    95    年    4     月    26    日
                    民事第七庭審判長法  官  袁再興
                                    法  官  吳惠郁
                                    法  官  盧江陽
以上正本係照原本作成。
附帶上訴人不得上訴，附帶被上訴人得上訴。
如對本判決上訴，須於收受判決送達後20日內向本院提出上訴書
狀，其未表明上訴理由者，應於提出上訴後20日內向本院提出上
訴理由書（須按他造人數附具繕本）。
上訴時應提出委任律師為訴訟代理人之委任狀。具有民事訴訟法
第466條之1第1項但書或第2項之情形為訴訟代理人者，另應附具
律師及格證書及釋明委任人與受任人有該條項所定關係之釋明文
書影本。
                                    書記官  陳玫伶
中    華    民    國    95    年    4     月    27    日
                                                      Ｂ


司法院資訊處製作；財團法人民間司法改革基金會備份。
